臺灣高等法院刑事判決
110年度上訴字第2544號
上  訴  人  臺灣桃園地方檢察署檢察官
上  訴  人  
即  被  告  黃棋年


選任辯護人  湯偉律師(法扶律師)          
上列上訴人等因被告擄人勒贖案件，不服臺灣桃園地方法院109
年度重訴字第51號，中華民國110年5月28日第一審判決（起訴案
號：臺灣桃園地方檢察署109年度偵字第6051號），提起上訴，
本院判決如下：
    主  文
原判決撤銷。
乙○○共同犯強盜擄人勒贖罪，處有期徒刑拾年陸月。
    犯罪事實
一、乙○○與甲○○、魏榜首均為朋友關係，緣不知情之魏榜首於民
    國108年1月10日夜間7時許，邀約乙○○、甲○○到其位於桃園
    市○○區○○路00號0樓之0租屋處玩骰子，詎乙○○竟夥同6名真
    實姓名年籍不詳之成年男子，共同意圖為自己不法之所有，
    前往魏榜首上址租屋處，由乙○○持外型類似槍枝而可供兇器
    使用之物品(未扣案，無證據證明為槍砲彈藥刀械管制條例
    所規範具有殺傷力之槍械) ，以槍托部位毆打甲○○頭部，其
    餘男子則在該租處廁所圍毆甲○○，致甲○○受有頭皮3公分、2
    公分、1公分等3處開放性傷口及頭皮挫傷等傷害（此部分逾
    告訴期間，並未在起訴範圍) ，乙○○即藉詞甲○○於81年間向
    其借用機車，以致其被警方查獲持有毒品及吸食器，甲○○應
    向其賠償新臺幣(下同) 200 萬元云云，甲○○因遭乙○○及夥
    同之男子等人上開圍毆強暴行為相加，以致不能抗拒，而任
    另乙○○自其身上強取新臺幣（下同）4萬元，乙○○上開強盜
    財物得手後猶嫌不足，竟與上開夥同之人基於意圖勒贖而擄
    人之犯意聯絡，共同以抓住四肢之方式，強行將甲○○帶離魏
    榜首租屋處，再以車輛載運之方式，將甲○○強押至桃園市觀
    音區崙坪國小附近之某三合院處，將甲○○置於其等實力支配
    範圍下後，即要甲○○撥打電話向親友籌款，以贖取甲○○之身
    體自由相脅，甲○○遂透過電話聯繫友人曾照淦，由曾照淦告
    知魏榜首其有留置現金38萬元在上址租屋處，請其等攜帶該
    款項前來，於翌日上午4、5時許，曾照淦、魏榜首將該筆38
    萬現款交與乙○○，乙○○取贖後，始將甲○○釋放。嗣因甲○○提
    出告訴，始循線查悉上情。　　
二、案經被害人甲○○訴由桃園縣政府警察局中壢分局報告臺灣桃
    園地方檢察署檢察官偵查後起訴。
    理  由
一、證據能力部分：就上訴人即被告乙○○不利於己之供述，其並
    未爭執陳述之任意性（見本院卷第65、113頁），且又有其
    他事證足以補強此等自白確屬真實可信，自有證據能力。按
    刑事訴訟法第159條之5立法意旨，在於確認當事人對於傳聞
    證據有處分權，得放棄反對詰問權，同意或擬制同意傳聞證
    據可作為證據，屬於證據傳聞性之解除行為，如法院認為適
    當，不論該傳聞證據是否具備刑事訴訟法第159條之1至第15
    9條之4所定情形，均容許作為證據，不以未具備刑事訴訟法
    第159條之1至第159條之4所定情形為前提。此揆諸「若當事
    人於審判程序表明同意該等傳聞證據可作為證據，基於證據
    資料愈豐富，愈有助於真實發見之理念，此時，法院自可承
    認該傳聞證據之證據能力」立法意旨，係採擴大適用之立場
    。蓋不論是否第159條之1至第159條之4所定情形，抑當事人
    之同意，均係傳聞之例外，俱得為證據，僅因我國尚非採澈
    底之當事人進行主義，故而附加「適當性」之限制而已，可
    知其適用並不以「不符前四條之規定」為要件（最高法院10
    4年度第3次刑事庭會議決議意旨參照）。本判決下列所引用
    其餘供述或非供述證據之證據能力，檢察官、被告及其辯護
    人於言詞辯論終結前均未爭執證據能力（見本院卷第62至65
    、111至113頁），而本院審酌上開證據製作時之情況，並無
    違法不當之情事，認以之作為證據應屬適當，揆諸前揭說明
    ，自均具有證據能力。至辯護人所爭執下列證人於警詢及偵
    查中陳述之證據能力部分，因本院並未以之作為認定犯罪之
    證據，就此自無庸論述是否有證據能力。　　　
二、訊據被告矢口否認有加重強盜及擄人勒贖等犯行，辯稱：甲
    ○○於81年間向被告借用機車外出，導致被告在旅館中被警查
    獲持有毒品及吸食器，被告擔下罪責，甲○○表示願意賠償被
    告200萬元，之後避不見面，被告得悉甲○○下落後，才催討
    該債務，被告並無不法所有之意圖，也無以該款項作為贖金
    之意云云。然查：
　　㈠被告與甲○○、魏榜首均為朋友關係，本件係魏榜首於上開
      時間邀被告、甲○○至其上址租屋處玩骰子，然被告卻夥同
      6名男子前來，由被告持外型類似槍枝之槍托部位毆打甲○
      ○頭部，其餘男子則在該租處廁所圍毆甲○○，致甲○○受有
      上開傷害後，取走甲○○身上之現金款項4萬元，其後被告
      與上開夥同之人，共同以抓住四肢之方式，強行將甲○○帶
      離魏榜首租屋處，再以車輛載運方式，將甲○○強押至上開
      三合院處，其後由甲○○與友人聯繫，由曾照淦、魏榜首帶
      同甲○○留置在上址租屋處之現金38萬元前來，將該筆款項
      交付予乙○○，乙○○始將甲○○釋放。以上各情，為被告所坦
      認（見本院卷第62、114頁），且分經甲○○、魏榜首於原
      審審理時結證屬實（見原審卷第163至174、280至289頁）
      ，甲○○上開遭被告夥同之人毆打成傷乙節，有診斷證明書
      及照片可按（見偵查卷第33至35頁），甲○○上開遭被告夥
      同之6名男子強行帶離上址魏榜首之租屋處，以及以車輛
      載運強押至上址三合院處乙節，有魏榜首租屋處之監視錄
      影光碟及翻拍照片可按（見偵查卷第61至65頁）。是此部
      分事實，可以認定。
　　㈡按加重強盜罪，係以行為人主觀上有為自己或他人不法所
      有之意圖，客觀上以對被害人施以強暴、脅迫、藥劑、催
      眠術或他法，至使不能抗拒，而取他人之物或使其交付，
      並具刑法第321條第1項各款所列情形，為其成立要件（最
      高法院101年度台上字第6634號判決意旨參照）。被告上
      開夥同6名男子前來，自屬結夥3人以上而犯之，被告持外
      型類似槍枝之物品，以槍托部位毆打甲○○頭部，雖該物品
      未扣案，無從認定為槍砲彈藥刀械管制條例所規範具有殺
      傷力之槍械，但被告既可執以毆打甲○○頭部，以致甲○○受
      有上開頭部傷害，可認該物品質地堅硬，客觀上足以對人
      之身體產生危害，自屬兇器無訛。被告上開夥同6名男子
      前來，由被告持外型類似槍枝之物品，以槍托部位毆打甲
      ○○頭部，其餘男子則動手圍毆甲○○，所為自屬共同不法之
      強暴行為。被告夥同6名男子前來共同圍毆，顯然挾有人
      數之優勢，被告又是以手持類似槍枝之工具，其餘之人則
      是共同毆打，一般人在此等強暴情狀相加下，當深感自身
      生命安全深受威脅，以致受到壓抑不敢抗拒。此從甲○○遭
      此等強暴行為相加後，即令任被告自其身上強取4萬元現
      金財物等情，也可以確知。參以甲○○於原審審理時所述，
      一再表明與被告間無任何債權債務關係，也未曾承諾要給
      付任何款項等語，被告迄今又無法提出其有向甲○○索取款
      項之適法權源證明，被告主觀上自有為自己不法之所有意
      圖。按上說明，被告上開所為，合於刑法第330條第1項之
      加重強盜罪甚明。
　　㈢被告雖以前詞辯稱與甲○○間有債權債務關係，其是向甲○○
      拿取承諾給付之損害賠償款項，上開行為時主觀上並無不
      法所有意圖云云。然刑法上關於財產上之犯罪，所定意圖
      為自己或第三人不法所有之意思條件，即所稱之「不法所
      有意圖」，固指欠缺適法權源，仍圖將財產移入自己實力
      支配管領下，得為使用、收益或處分之情形而言，然該項
      「不法所有」云者，除係違反法律之強制或禁止規定者外
      ；其移入自己實力支配管領之意圖，違反公共秩序或善良
      風俗，以及逾越通常一般之人得以容忍之程度者，亦包括
      在內（最高法院94年度台上字第5194號判決要旨參照）。
      查，被告所陳甲○○於81年間向其借用機車，導致被告被警
      查獲持有毒品及吸食器，甲○○承諾給付200萬元賠償金乙
      節，若真有其事，以甲○○承諾給付之款項並非少數，何以
      竟無任何雙方簽立之書面文件，甚或要求甲○○簽發票據以
      為擔保之證明？又以被告所陳甲○○承諾之時間，距上開行
      為已相隔近27年，何以被告於此漫長期間內，竟無任何積
      極催討或處理之行為？更遑論本件是魏榜首邀約被告與甲
      ○○前來玩骰子，若甲○○真有對被告之承諾賠償款項，又遲
      遲未履行，甲○○豈敢逕自赴約。是被告上開所陳，顯然不
      合於常理，難認為真實可信，此適足以佐證甲○○上開所陳
      ，被告就是藉詞向其強取金錢等語，較為真實可信。辯護
      人雖以甲○○於原審審理時所述：說什麼以前我害他被關，
      要跟我要200萬元等語為由，主張被告與甲○○間確實有債
      務糾紛。然依甲○○此部分於原審審理時所述：當時我4、5
      個人在賭博、抓豆子，他突然間進來就帶了6個年輕人，
      這6個年輕人包含他自己都是中壢孔雀會的會員…種種言語
      說什麼我得罪他、看不起他，種種理由都有，說什麼以前
      我害他被關，要跟我要200萬元…（被告辯稱你於81年至83
      年間曾經口頭答應要給他100萬元，有無此事？）沒有這
      回事，哪有可能，（你們之間有無曾經簽過任何紙本、書
      面或本票？）沒有，也沒有口頭答應過，這已經是20、30
      幾年前的事情，怎麼會有可能有簽到本票，20、30年就算
      我有欠他錢，早也應該要，哪有可能等到是20幾年以後再
      來要，他那是一個理由跟藉口而已等語（見原審卷第164
      、168頁）。是細繹甲○○於原審審理時所述，其並未自認
      有被告所稱之債權債務，而係直指被告上開所陳，係不法
      向其強取財物之藉口，則辯護人以此為由，主張被告與甲
      ○○間確有債權債務關係云云，並不足採。
　　㈣按意圖勒贖而擄人罪，就擄人言，為對於身體自由之犯罪
      ，而就其勒贖本質言，則屬對於財產之犯罪；其犯罪方法
      係將被害人置於行為人實力支配之下，予以脅迫，其犯罪
      之目的行為，係向被害人或其關係人勒索財物。本罪為繼
      續犯，於意圖勒贖而為擄人行為時，犯罪即屬成立（最高
      法院95年度台上字第6767號判決要旨參照）。依甲○○於原
      審審理時時所述：4萬多元他們年輕人就直接把我搶走了
      ，搶走他覺得錢不夠給他，就是要把我人押走、帶走…在
      裡面然後一直叫我打電話跟家人拿錢，不然他就不放過我
      就對了，當場也好幾個年輕人一直在旁邊，一直言詞恐嚇
      我說不拿錢來就要對我怎麼樣又怎麼樣，又要殺害我家人
      就對了，也不會放我走，一直到4、5點快天亮，因為這當
      中我有朋友來就是魏榜首，還有一個曾照淦…我才跟魏榜
      首說我一個包包遺留在你家裡面，裡面還有3、40萬元，
      不然你趕快先拿給被告，我人先出去再說，一直到差不多
      凌晨4、5點錢拿來，被告才放我走等語（見原審卷第165
      、166頁），已表明被告上開強盜而得甲○○之隨身金錢財
      物後，認為不足，才起意要強行將甲○○自魏榜首上址租屋
      處擄走，並將之強押至上址三合院處，以言語相脅，要甲
      ○○撥打電話向親友籌款，以贖取甲○○之身體自由。此情也
      與魏榜首於原審審理時所陳：後來甲○○就被強行拖走了，
      他是被強行帶走，是被拖著走，後來有一個叫曾照淦的是
      甲○○的朋友，曾照淦跟我說甲○○在我那邊還有錢遺留在現
      場，他說拿錢去救人，是曾照淦帶我去的，甲○○被控制住
      ，後來我們談一談付了贖金人就帶走了等語相符（見原審
      卷第283、284頁）。是以甲○○在魏榜首上址租屋處，係以
      被抓住四肢之方式強行帶離，再以車輛載運方式，強押至
      上址三合院處，直至翌日凌晨4、5時許，魏榜首交付款項
      才得以自由離去，可見甲○○在遭被告及夥同之人帶離魏榜
      首租屋處，並強押至上址三合院，此期間甲○○之人身自由
      ，均已置於被告及夥同之人之實力支配下。而被告及夥同
      之人，在上開強盜財物得手後，何以要將甲○○自上址擄走
      帶離，強押至另址三合院處，顯然就是認為強盜所得財物
      不足，故此等建立對於甲○○人身自由持有支配狀態之行為
      主要目的，就是以此為脅，要甲○○向親友籌款以贖取其身
      體自由。此從曾照淦、魏榜首攜帶前揭款項前來交付予被
      告，被告於取贖後，才將甲○○釋放等情也可以確知。按上
      說明，被告及夥同之人有意圖勒贖而擄人之犯意及行為，
      至為明確。　
　　㈤被告雖以：甲○○被帶到三合院談判，當時意識清醒，行動
      自由，並無將甲○○置於實力支配之下，且魏榜首於原審審
      理時陳稱，被告當時沒有以殘害甲○○生命或身體作為恐嚇
      內容迫使甲○○交付款項，本件交付之38萬元金額，依社會
      通念，亦難謂屬於換取人身安全之對價關係，無法以贖金
      視之，本件是因甲○○有賣毒品給被告，被告有播放該販賣
      影片給甲○○看，甲○○因為害怕影片流出，才自願交付該筆
      款項，並非擄人之對價等為由，否認上開所為係擄人勒贖
      之行為。然查，即令甲○○被強押至三合院後，被告及夥同
      之人並無進一步之傷害行為，甲○○當時也意識清楚，但甲
      ○○前已遭圍毆成傷，一般人受此等危害相加，當甚為恐懼
      ，避之唯恐不及，甲○○怎會在深夜時間，自願與被告及夥
      同之人一同在上址三合院處，直到魏榜首前來交付款項才
      離去？是甲○○從魏榜首上址被強行帶離並押往三合院，此
      期間之身體自由，均已置於被告及夥同之人實力支配之下
      ，所以在未籌得贖金前，均無法自由離去，其理甚明。是
      被告辯稱並未將甲○○擄走置於實力支配之下云云，並非事
      實。又甲○○被強押至上址三合院期間，確實有受到被告及
      夥同之人，要其設法向親友籌款，以贖取身體自由相脅，
      已據甲○○陳述明確如前。而被告及夥同之人在魏榜首租處
      強取4萬元現金，已然得手財物，若非認為得手財物不足
      ，而有意勒贖，怎會再另行強將甲○○自上址擄走，並強押
      至上址三合院處。再者，魏榜首與曾照淦前來交付上開款
      項後，甲○○才得以離去，亦如前述，此情俱足以佐證甲○○
      上開陳述之真實性。是依甲○○上開所述，其是遭強押至上
      址三合院後，遭被告及夥同之人脅迫其向親友籌款以贖取
      身體自由，其並非在魏榜首上址處受此要脅，則魏榜首於
      原審審理時所述：被告當下沒有講，那邊算是我的租屋處
      ，當然我對我的朋友要負責，等於我主動跟他談，我就跟
      他交涉，結果交涉失敗等語，究與甲○○在上址三合院遭脅
      迫籌款以贖取自身自由之陳述無涉，是被告以此為由，辯
      稱其並無勒贖之行為云云，亦無足取。是以被告夥同數人
      前來，已然強取4萬元財物得手，卻要另行將甲○○擄走，
      並在建立其等實力支配狀況下，要甲○○在深夜時分設法籌
      措贖金，可見甲○○籌得之該筆38萬元款項，其目的就是要
      贖回自身自由之贖金，此並無被告所陳小額而不符合社會
      通念所認贖金之情形。至於被告所陳攝得甲○○出售毒品之
      影片，依甲○○於原審審理時所述：當時我們是合資去買毒
      品，他威脅我如果有報案，就講賣毒品給他，（他有無拿
      這個影片威脅跟你要錢？）對，在當下等語（見原審卷第
      171頁），可知此係本件行為後，被告為了迫使甲○○不提
      出告訴，才以該影片相脅，核與被告上開之勒贖行為無涉
      ，此從被告於警詢、偵查時所述，均未曾提及是以該影片
      要脅甲○○給付款項等情，也可以確知。是被告以上詞辯稱
      並無意圖勒贖而擄人之行為云云，俱不足採。
　　㈥綜上事證，被告否認犯罪之辯解，並不足採，其上開共同
      加重強盜、意圖勒贖而擄人等犯罪事實已經證明，應依法
      論科。
三、按結合犯乃係將二以上之獨立犯罪行為，依法律規定結合成
    一罪，其主行為為基本犯罪，舉凡利用基本犯罪之時機，而
    起意為其他犯罪，兩者間具有意思之聯絡，即可成立結合犯
    ，至他罪之意思，不論起於實行基本行為之初，即為預定之
    計畫或具有概括之犯意，抑或出於實行基本行為之際，而新
    生之犯意，亦不問其動機如何，只須二行為間具有密切之關
    連，而有犯意之聯絡、事實之認識，即可認與結合犯之意義
    相當。故刑法第332條第2項第3款犯強盜而擄人勒贖罪為結
    合犯，係著眼於強盜與擄人勒贖間，接連發生之可能性高，
    危害亦鉅，乃依法律規定，結合強盜、擄人勒贖二個獨立之
    犯罪行為，而成為一個犯罪，並加重其刑；其成罪並不以兩
    者均出於預定之計畫為必要，僅須其發生在時間上有銜接性
    ，地點上具關連性，即足當之（最高法院99年度台上字第38
    25號判決意旨參照）。被告結夥3人以上攜帶兇器，先強盜
    甲○○身上現金4萬元財物而共犯刑法第330條第1項之加重強
    盜罪，之後認為不足，再以擄走甲○○，將之強押至三合院，
    建立其等實力支配下為質，要甲○○籌款取贖而共犯刑法第34
    7條第1項之擄人勒贖罪，兩罪間之時間密接，地點具有關連
    性，按上說明，核被告所為，係犯刑法第332條第2項第3款
    之強盜而擄人勒贖罪之結合犯。上開擄人過程中對於甲○○之
    妨害自由行為，及要甲○○籌款取贖之恐嚇行為，皆為強盜擄
    人勒贖之部分行為，不另論罪。檢察官起訴書認為上開攜帶
    兇器強盜行為，為擄人勒贖犯行所吸收，不另論罪，然刑法
    第332條第2項第3款係強盜罪與擄人勒贖罪之結合犯，二罪
    之構成要件不同，罪質有別，係各自獨立之罪名，非可一概
    謂強盜罪行為擄人勒贖罪犯行之一部，而應吸收於擄人勒贖
    罪中，僅論以擄人勒贖一罪（最高法院96台臺上字第6754號
    判決意旨參照），是起訴書此部分之認定，尚有未合，則起
    訴書所引之起訴法條為刑法第347條第1項之擄人勒贖罪，自
    有未洽，惟其基本事實同一，本院於審理期日，告知當事人
    此部分所犯法條之旨（見本院卷第109頁），使有攻擊、防
    禦之機會後，爰依法變更起訴法條。被告與上開夥同之男子
    就前述犯行有犯意聯絡及行為分擔，為共同正犯。被告雖有
    如前述取贖後釋放甲○○之行為，然刑法第347條第5項固有未
    經取贖而釋放被害人者，減輕其刑之規定，但同法第332條
    之強盜而擄人勒贖等罪之結合犯，並無減輕其刑之規定，核
    無應依上述規定減輕其刑之餘地（最高法院99年度台上字第
    3825號判決意旨參照）。又被告於原審審理時雖與甲○○達成
    和解，並已經將上開犯罪所得42萬元全數返回，有和解筆錄
    及匯款申請書可按（見原審卷第175、301頁），然被告以上
    開不法手段取得財物，則返還不法所得與甲○○，本即為應負
    擔之責任，除此之外，未見被告有何進一步彌補損害之誠摯
    努力行為，迄今也未取得甲○○之諒解，且被告始終否認犯罪
    ，難認有真心悔悟之意，參以被告上開暴力犯罪之手法、所
    得財物價值、甲○○遭擄走之期間、所生之損害，以及被告犯
    罪動機純係為了一己私利等情，與本件所犯強盜而擄人勒贖
    罪法定最低本刑為10年有期徒刑相較，難認有何過苛情事，
    是本件並無刑法第59條酌減其刑之適用，被告上開返還犯罪
    所得之行為，可納為有利之量刑因子審酌，均附此說明。　
    　　　
四、原審認為被告事證明確，據以論科，固非無見。然原審認為
    被告上開加重強盜之行為，為擄人勒贖行為之一部，而僅論
    以擄人勒贖罪，按上說明，其法律適用自有違誤，則依此而
    為之量刑審酌，難認允當。是檢察官上訴意旨指謫及此，為
    有理由，被告上訴意旨仍執前詞否認犯罪，並無理由，然原
    判決有如前述不當之處，自無可維持，應予撤銷改判。爰審
    酌被告僅為一己私利，結夥3人以上攜帶兇器強取甲○○身上
    財物，其後又將之擄走，甲○○設法籌得贖金才得以回復自身
    自由，時間並非短暫，被告暴力之犯罪手段，惡性非輕，且
    始終否認犯罪，並未見悔意，本應嚴予問責，但念及被告於
    原審審理時與甲○○達成和解，並已經全數返還犯罪所得，兼
    衡被告於原審審理時自承高中畢業之智識程度，從事畜牧業
    ，家境小康之生活狀況等一切情況，量處如主文第2項所示
    之刑。本件犯罪所得所得42萬元，業經被告全數匯款返還甲
    ○○，已如前述，自毋庸宣告沒收。被告上開持以犯罪用之類
    似槍枝物品，並未扣案，無證據證明為違禁物，亦無刑法上
    之重要性，爰不予宣告沒收，併此敘明。　　　
據上論斷，應依刑事訴訟法第369條第1項前段、第364條、第299
條第1項前段、第300條，判決如主文。
本案經檢察官王碩志、孫瑋彤提起公訴，檢察官劉建良提起上訴
，檢察官沈念祖到庭執行職務。
中　　華　　民　　國　　110 　年　　11　　月　　10　　日
                  刑事第十四庭  審判長法　官  黃斯偉
                                      法　官  黎惠萍
                                      法　官  許泰誠
以上正本證明與原本無異。
如不服本判決，應於收受送達後20日內向本院提出上訴書狀，其
未敘述上訴之理由者並得於提起上訴後20日內向本院補提理由書
（均須按他造當事人之人數附繕本）「切勿逕送上級法院」。
                                      書記官  朱子勻
中　　華　　民　　國　　110 　年　　11　　月　　11　　日
附錄：本案論罪科刑法條全文
中華民國刑法第332條
（強盜結合罪）
犯強盜罪而故意殺人者，處死刑或無期徒刑。
犯強盜罪而有下列行為之一者，處死刑、無期徒刑或10年以上有
期徒刑：
一、放火者。
二、強制性交者。
三、擄人勒贖者。
四、使人受重傷者。